最高法院刑事判決　　　　　　九十四年度台上字第六二二二號
　　上　訴　人　甲○○
　　選任辯護人　徐景星律師
　　　　　　　　郭瑋萍律師
上列上訴人因違反商業會計法案件，不服台灣高等法院中華民國
九十四年七月六日第二審更審判決（九十三年度上更(一)字第三二
○號，起訴案號：台灣板橋地方法院檢察署八十八年度偵字第二
四三九一號，八十九年度偵字第二五三、三四五號），提起上訴
，本院判決如下：
    主  文
原判決撤銷，發回台灣高等法院。
    理  由
本件原判決撤銷第一審關於上訴人甲○○違反商業會計法、違反
稅捐稽徵法部分之科刑判決，改判依牽連犯從一重論處上訴人共
同連續商業負責人以明知為不實之事項，而記入帳冊罪刑，固非
無見。
惟查：一、檢察官起訴書於犯罪事實欄記載興華電子工業股份有
限公司（下稱興華公司）於民國八十五年間，並未將價格新台幣
九千一百六十九萬二千元之存貨銷予香港Teleyork公司，上訴人
與陳胎卿等人為創造業績，基於填製會計憑證、業務上登載不實
文書之犯意聯絡與行為分擔，明知為不實之事項，於八十六年度
財務報表上虛偽記載以呆帳損失列帳，存貨跌損失予以沖轉，足
以生損害於興華公司及股東之權益，認上訴人此部分所為涉犯商
業會計法第七十一條第一款之填製不實會計憑證帳冊及刑法第二
百十五條之業務登載不實文書罪嫌。又商業會計憑證分為原始憑
證及記帳憑證，其原始憑證之種類有外來憑證、對外憑證及內部
憑證，記帳憑證為收入、支付、轉帳傳票，商業並應根據原始憑
證編製記帳憑證，及根據記帳憑證登入帳簿；另會計帳簿，分為
序時帳簿及分類帳簿，前者又分為普通序時帳簿及特種序時帳簿
，後者分為總分類帳簿及明細分類帳簿。商業會計法第十五至第
十八條，及第二十至第二十二條之規定至明。原判決就上訴人上
開被訴部分，僅於理由說明：「財務報表」並非商業會計法所定
義之「商業會計憑證」或「會計帳冊」，公訴人已有誤認，此部
分係屬不能證明被告犯罪，不另為無罪之諭知云云；其對於上述
起訴書所載之「財務報表」，如何係不屬於上開規定之商業會計
憑證或會計帳簿，並未詳加審認說明；且檢察官起訴書既謂上訴
人係「基於填製會計憑證、業務上登載不實文書」之犯意，而在
「財務報表」為不實之記載等情，上訴人有無本於該不實之「財
務報表」，以明知為不實之事項而填製會計憑證或記入帳冊之情
事，亦饒有詳求之餘地。原審未予查明，即遽為上述之認定，自
嫌調查職責未盡及理由欠備。二、原判決事實認定上訴人自七十
二年八月一日起至八十四年二月十七日止擔任興華公司董事長，
其間自八十三年七月一日起至八十四年五月八日止，兼任或任該
公司之總經理，其連襟楊欽明則自八十四年二月十八日起至八十
五年九月十九日止經登記為該公司董事長，全權授權上訴人實際
執行公司董事長職務，自己為名義負責人；上訴人自八十三年間
起至八十五年六月間止，所為本件違反稅捐稽徵法及違反商業會
計法犯行，其中於楊欽明擔任公司名義負責人期間，係與有公司
負責人身分關係之楊欽明間有犯意聯絡及行為分擔，依刑法第三
十一條第一項規定為共同正犯等情。然楊欽明於上述掛名擔任興
華公司董事長期間，縱有全權授權上訴人執行董事長職務之情事
，其授權範圍如何係包含本件之違反稅捐稽徵法及違反商業會計
法之犯行，楊欽明又如何係知悉上訴人所為各該犯行，而與之有
共同之犯意聯絡及行為分擔，卷內資料尚非盡明瞭，原審未遑詳
查，敘明所憑認定之確實依據及理由，逕以楊欽明全權授權上訴
人執行董事長職務，即係就公司負責人或商業會計法之商業負責
人法定義務之履行或違背，與上訴人間有彼此援引、共同承擔之
意，而認二人於該部分犯行為共同正犯（見原判決第十四頁），
自嫌速斷，難昭折服。以上或為上訴意旨所指摘，或為本院得依
職權調查之事項，應認原判決仍有撤銷發回更審之原因。原判決
其餘關於不另諭知上訴人無罪部分，既經檢察官起訴書指明與前
開論罪部分有裁判上一罪關係，依審判不可分原則，應一併撤銷
發回，附予說明。
據上論結，應依刑事訴訟法第三百九十七條、第四百零一條，判
決如主文。
中　　華　　民　　國　九十四　年　 十一 　月　　十　　日
                      最高法院刑事第八庭
                          審判長法官  呂　潮　澤
                                法官  吳　昆　仁
                                法官  孫　增　同
                                法官  趙　文　淵
                                法官  吳　　　燦
      本件正本證明與原本無異
                                      書  記  官
中　　華　　民　　國　九十四　年　 十一 　月　 十五 　日
                                                Ａ
